【裁判字號】    92,訴,375
【裁判日期】    920721
【裁判案由】    所有權移轉登記
【裁判全文】
臺灣臺中地方法院民事判決  九十二年度訴字第三七五號
    原      告  甲○○
    訴訟代理人  蔡壽男律師
    被      告  己○○
                黃庚○○
                乙○○
                戊○○
                丙○○
                丁○○
右當事人間請求所有權移轉登記等事件，本院判決如左：
    主      文
兩造公同共有坐落台中縣后里鄉○○○段五四七之八地號、地目建、面積一四一平方
公尺之土地應分割為由原告及被告己○○、黃庚○○分別按應有部分四分之一、被告
乙○○、戊○○、丙○○、丁○○則分別按應有部分十六分之一之比例分別共有。
被告己○○、黃庚○○、乙○○、戊○○、丙○○、丁○○應分別將前項分得之所有
權應有部分移轉登記與原告。
訴訟費用由被告己○○、庚○○負擔二分之一，餘由被告乙○○、戊○○、丙○○、
丁○○負擔。
    事      實
甲、原告方面：
  一、聲明：如主文第一、二項所示。
  二、陳述：坐落台中縣后里鄉○○○段五四七之八地號建地面積一四一平方公尺之
      土地（下稱系爭土地），係原告出資購買，而信託登記於其母蕭張明名下，嗣
      蕭張明於七十九年四月十二日將系爭土地無償贈與被告己○○，因害及原告信
      託物返還請求權之行使，前經原告起訴請求撤銷被告己○○與蕭張明間就該土
      地所為之贈與行為，並請求塗銷被告己○○就系爭土地於七十九年四月十二日
      所為之所有權移轉登記，回復為其母蕭張明名義，而經判決勝訴確定，原告並
      據以辦理塗銷上開所有權移轉登記。其後因蕭張明於八十二年六月二十一日逝
      世，兩造均為其繼承人，原告乃依土地法第七十三條規定，辦畢系爭土地由兩
      造公同共有之繼承登記，而因該土地係原告出資購買而信託登記為其母蕭張明
      名義，原告依法對蕭張明有返還系爭土地之請求權存在，然因返還之前，其母
      蕭張明已逝世，該土地應列為遺產，被告於辦理繼承登記後，對原告負有返還
      系爭土地之義務，故原告自得依民法第一千一百六十四條規定，請求分割列為
      蕭張明遺產之系爭土地，以消滅公同共有關係，分割方法則按兩造之應繼分比
      例計算；被告並應於辦理分割登記取得系爭土地應有部分之所有權後，將取得
      之所有權移轉登記與與原告。
  三、證據：提出本院八十二年度訴字第四二○號、臺灣高等法院台中分院（下稱台
      中高分院）八十五年度上更（一）字第一七號及最高法院九十一年度台上字第
      一七五四號民事判決影本及土地登記謄本各一份為證。
乙、被告己○○方面：
  一、聲明：駁回原告之訴。
  二、陳述：系爭土地係被告先母蕭張明出資購買，並非原告信託登記予先母蕭張明。
  三、證據：提出台中高分院八十四年度上更（一）字第二號刑事判決影本一份為證
      。
丙：被告黃庚○○、乙○○、戊○○、丙○○、丁○○方面：
    均未於言詞辯論期日到場，亦未提出書狀作何聲明或陳述。
丁、本院依職權調閱最高法院九十一年度台上字第一七五四號塗銷土地所有權移轉登
    記等民事案卷。
    理      由
一、本件被告黃庚○○、乙○○、戊○○、丙○○、丁○○均未於言詞辯論期日到場
    ，核無民事訴訟法第三百八十六條各款所列情形，爰依原告之聲請，由其一造辯
    論而為判決。
二、本件原告主張系爭土地係伊出資購買而信託登記在伊母蕭張明名下，其後蕭張蕭
    張明於八十二年六月二十一日逝世，兩造就列為被繼承人蕭張明遺產之系爭土地
    已辦畢公同共有之繼承登記，而因伊對伊母蕭張明有返還信託物即系爭土地之請
    求權存在，則被告於辦理繼承登記後，即對伊負有返還該土地之義務，因依民法
    第一千一百六十四條規定，請求分割列為蕭張明遺產之系爭土地，以兩造之應繼
    分比例變更為分別共有之登記，以消滅公同共有關係，而求將系爭土地按伊及被
    告己○○、黃庚○○應有部分各四分之一，被告乙○○、戊○○、丙○○、丁○○應有部分則各十六分之一予以分割之判決；並請求被告於辦理分割登記後，應
    分別將取得之前開所有權應有部分移轉登記予伊之判決。被告己○○則以系爭土
    地係其母蕭張明出資購買，並非原告信託登記予其先母蕭張明等語，資為抗辯。
三、查原告主張伊母親蕭張明於八十二年六月二十一日死亡，兩造就列為蕭張明遺產
    之系爭土地已經辦理繼承登記為公同共有之事實，業據其提出土地登記謄本一份
    為證，復為被告己○○所不爭，自堪信為真實。惟原告主張系爭土地為伊出資購
    買，而信託登記為伊母親蕭張明名義等情，則為被告己○○所否認，並辯稱：系
    爭土地係其先母蕭張明出資購得云云。經查，原告之主張，業據伊提出本院八十
    二年度訴字第四二○號、台中高分院八十五年度上更（一）字第一七號及最高法
    院九十一年度台上字第一七五四號民事判決影本各一份為證，且經本院調取最高
    法院九十一年度台上字第一七五四號原告前對被告己○○等人提起塗銷土地所有
    權移轉登記等事件案卷查閱結果，其中原告所提出蕭張明生前出具之切結書及聲
    明書，該切結書製作日期為六十三年一月三十一日以手寫方式，載明系爭土地係
    「我三女蕭連開金連編織毛線補習班賺來的錢所買，在民國五十年以我蕭張明名
    義買的。而後如果我有病老或其他年老衰弱時，理應歸還蕭連所有，其他姊妹兄
    弟不得侵占，特立此契約書」；又該聲明書則係六十九年二月間所製作，以打字
    方式記載「蕭張明聲明台中縣后里鄉○○路三六號（屯仔腳段五四七－八地號）
    大約四十坪房地是參女甲○○基於經濟目的，方便管理，用蕭張明名義買的，以
    後應還給原買主甲○○」，各該切結書、聲明書均經蕭張明蓋章，切結書並由蕭
    張明之女林蕭彩（已歿）及被告乙○○、黃庚○○、己○○為連帶保證人，聲明
    書亦由林蕭彩及被告黃庚○○為見證人，均經各該人士蓋章在卷（切結書、聲明
    書影本附台中高分院八十五年度上更(一)字第一七號卷第一宗第三十八、三十九頁
    ，其中切結書之原本，原告已遺失無法提出），復據林蕭彩、石朝裕及被告黃庚○○、乙○○於另案原告告訴被告己○○偽造文書之台灣台中地方法院檢察署八
    十二年度偵字第一三九０號案件，及被告己○○自訴原告偽造文書之台灣台中地
    方法院八十三年度自字第一○四號案件到場證述屬實（詳台灣台中地方法院檢察
    署八十二年度偵字第一三九○號卷第二○、二二、二三頁、同案一審卷第四四、
    四五頁、二審更(一)卷第七三頁背面、七四頁正面、更(二)卷八十六年十二月十九日
    筆錄、更(三)卷第三五、三六、三七、一三０、一四三、一四四頁，上開刑事案判
    決附於本院八十二年度訴字第四二○號卷第一一一、一一二頁、證物袋、台中高
    分院更(一)卷二第十八至三十頁）。再參酌蕭張明生前於台灣台中地方法院檢察署
    八十二年度偵字第一三九０號八十二年一月十八日偵查時亦陳稱六十九年二月之
    聲明書係經其同意，請人幫忙書寫等語（筆錄影本附本院上開民事卷第六五頁）
    ，且前曾自承聲明書上之印章為真正（詳本院上開民事卷第四二頁）。而被告己○○亦承認聲明書上蕭張明之印章，與蕭張明於五十年十一月二十五日訂立買賣
    契約辦理所有權移轉登記所使用之印章為同一顆（台中高分院更(一)卷一第一八三
    頁至一八五頁），足見上開切結書及聲明書應為真正。因此，系爭土地於五十年
    十一月二十五日購買時，原告係經營編織補習班，收徒從事毛衣之編織，有能力
    購買系爭土地，既為被告己○○所不否認，復參以前揭蕭張明、林蕭彩及被告黃
    庚○○之陳述及切結書與聲明書之內容，堪認系爭土地係由原告出資購買。況依
    被告己○○及黃庚○○於台灣台中地方法院檢察署八十二年度偵字第一三九○號
    八十二年三月五日偵訊時所為之陳述，被告己○○在系爭土地購買當時正在服役
    （筆錄影本附本院上開民事卷第七十頁），其父蕭再居又已於四十七年五月十六
    日因肝臟癌死亡，此有戶籍謄本在卷可稽（詳台中高分院八十二年度上字第七九
    九號民事卷第二六五頁），蕭張明及被告己○○亦從未主張有工作，則全家有能
    力出資購買系爭土地者，僅原告而已，益徵系爭土地應係原告出資購買而信託登
    記蕭張明之名義。參以被告己○○以前揭切結書及聲明書為原告所偽造，提起刑
    事偽造文書之自訴案件，亦經台灣高等法院台中分院八十九年度重上更(三)字第三
    六號及最高法院九十年度台上字第二八七一號判決原告無罪確定，並為前開相同
    之認定（詳台中高分院更(一)卷第二宗第十九至三十頁）。是原告之主張，應可採
    信，被告己○○抗辯系爭土地係其先母蕭張明出資購買一節，要無可取。
四、次查，蕭張明於八十二年六月二十一日死亡，其育有林蕭彩、原告及被告己○○
    、黃庚○○共四名子女，有戶籍謄本可參（詳本院八十二年度訴字第四二○號民
    事卷第九二、九三頁）。其後林蕭彩於八十九年六月二十七日死亡，其夫乙○○
    及其子女戊○○、丙○○、丁○○等四人則為其繼承人，亦有戶籍謄本及繼承系
    統表各一份可憑（詳台中高分院更（一）卷第二宗第三十一頁至三十七頁），是
    系爭土地既為原告購買而信託登記於蕭張明名下，則於蕭張明死亡後，蕭張明對
    原告所負之信託物返還債務即應其繼承人依法繼承。而因系爭土地形式上登記為
    蕭張明之名義，故在法律上仍屬蕭張明所有，則在蕭張明返還之前，蕭張明仍不
    失為所有權人，因之，蕭張明死亡後，系爭土地仍應列為蕭張明之遺產而由其全
    體繼承人即兩造繼承，被告己○○、黃庚○○、乙○○、戊○○、丙○○及丁○○等人係在繼承之後始對原告負有返還系爭土地之義務。按繼承人得隨時請求分
    割遺產，民法第一千一百六十四條前段定有明文；復按遺產在分割前，各繼承人
    對於遺產全部為公同共有，繼承之土地原則上應申請為公同共有之登記，其經繼
    承人全體之同意者，始得申請為分別共有之登記，最高法院著有六十九年臺上字
    第一一六六號判例可資參照。又公同共有物之處分及其他之權利行使，應得全體
    之同意，此亦為民法第八百二十八條第二項所明定，至終止遺產之公同共有關係
    ，應以分割方式為之，將遺產之公同共有關係予以終止，改為分別共有關係，性
    質上亦屬分割遺產方法之一。查系爭土地於蕭張明死亡後，既已由兩造辦理繼承
    登記為公同共有，已如前述，則原告為求終止公同共有關係，依民法第一千一百
    六十四條前段之規定，請求將系爭土地改按兩造應有部分比例（即原告、被告己○○、黃庚○○之應有部分各四分之一，被告乙○○、戊○○、丙○○、丁○○
    應有部分則各十六分之一）予以分割，揆諸上開規定及說明，尚無不合，應予准
    許。又本件被告既已依法繼承被繼承人蕭張明對原告所負之返還信託物即系爭土
    地之債務，則原告自得於系爭土地依上開應有部分比例分割後，請求被告分別將
    其所分得所有權應有部分移轉登記予原告。
五、綜上所述，原告主張系爭土地係伊出資購置，而信託登記為伊母親蕭張明名義等
    情，既可採信，被告己○○辯稱該土地係其母蕭張明出資購得一節，並非可採，
    則於蕭張明死亡，且系爭土地亦已由兩造辦理繼承登記為公同共有後，原告為消
    滅兩造就系爭土地之公同共有關係，依民法第一千一百六十四條前段之規定，請
    求將該土地按原告及被告己○○、黃庚○○應有部分各四分之一，被告乙○○、
    戊○○、丙○○、丁○○應有部分則各十六分之一予以分割之判決；並主張被告
    已依法繼承被繼承人蕭張明對伊所負之信託物返還債務，而請求被告於辦理分割
    登記後，應分別將取得之前開所有權應有部分移轉登記予伊之判決，均有理由，
    應予准許。
六、據上論結，本件原告之訴為有理由，依民事訴訟法第三百八十五條第一項前段、
    第七十八條、第八十五條第一項前段、後段，判決如主文。
中      華      民      國    九十二    年      七      月    二十一    日
                              臺灣臺中地方法院民事第一庭
~B法      官  吳美蒼
右為正本係照原本作成
如對本判決上訴，須於判決送達後二十日內，向本院提出上訴狀，同時表明上訴理由
；如已於本判決宣示後送達前提起上訴者，應於判決送達後十日內補具上訴理由，並
按他造當事人之人數附繕本。
中      華      民      國    九十二    年      七      月    二十一    日
~B法院書記官


司法院資訊處製作；財團法人民間司法改革基金會備份。
